臺灣臺中地方法院刑事判決　　　　　　　　　　　九十三年度重訴字第一五七五號
　　公　訴　人　臺灣臺中地方法院檢察署檢察官
　　被　　　告　甲○○
　　選任辯護人　林文成律師
　　　　　　　　張志新律師
右列被告因殺人案件，經檢察官提起公訴（九十二年度偵字第二０六八二號），本院
判決如左：
    主  文
甲○○共同傷害人之身體，因而致人於死，累犯，處有期徒刑玖年。
    事  實
一、甲○○曾於民國（下同）七十七年間因懲治盜匪條例案件，經判處有期徒刑九年
    確定，於八十八年七月十五日執行完畢。仍不知悔改，於九十年十一月二十七日
    凌晨五時許，與戊○○（已判刑確定）一起至臺中市○○路之ＫＴＶ飲酒。於同
    日上午近八時許，二人乘車返回台中市○○路三七四號阿拉咖啡店戊○○住處，
    下車後，適遇曾在阿拉咖啡店工作，至店內拿取私人物品走出店外之陳文亮（綽
    號阿亮），戊○○因不滿陳文亮任意進出該咖啡店，乃質問陳文亮至店內做什麼
    ？並與陳文亮起口角爭執互罵三字經，甲○○竟與戊○○共同基於普通傷害之犯
    意，共同出手毆打陳文亮，在客觀上並可以預見人之頭部係人體要害部位，若予
    重擊，會發生死亡之結果，竟由其中一人以手臂環扼住身材矮小之陳文亮頸部，
    再由戊○○、甲○○二人共同以拳頭擊打陳文亮頭部達約十五分鐘以上，陳文亮
    遭此扼頸及拳頭重擊，造成頸部外表瘀血出血、氣管黏膜出血、兩肺有水腫及頭
    部皮下血腫、皮下出血多處及顱內大量出血，不支倒地，當場死亡。戊○○見陳
    文亮倒地後，即逕自走進阿拉咖啡店內，甲○○於陳文亮倒地後，則為陳文亮作
    急救，俟因無效亦逃離現場。嗣於同日上午十一時五分許，經案外人涂文賢發現
    陳文亮躺在該處甚久，乃叫救護車前來救助，始發現陳文亮早已死亡，經警察及
    檢察官於當日詢問在該阿拉咖啡店正門口旁擺攤賣早餐之目擊證人蔡俊賢（已改
    名為己○○）後，始發覺戊○○涉有重嫌，戊○○經起訴後於本院審理時才供出
    甲○○於案發時亦在場且涉有重嫌，而獲悉上情。
三、案經臺灣高等法院臺中分院檢察署檢察官自動檢舉發交臺灣臺中地方法院檢察署
    檢察官偵查起訴。
    理      由
一、訊據被告甲○○固坦承於前揭時地與戊○○至ＫＴＶ飲酒後，返回阿拉咖啡店巧
    遇陳文亮，戊○○與陳文亮發生爭執之事實不諱，惟矢口否認有何殺人犯行，辯
    稱：沒有打陳文亮云云，辯護人則以：先前（指戊○○為被告之案件）被告以證
    人身分出庭應訊，應戊○○之要求而作出避重就輕迴護戊○○之證述，實則當天
    係戊○○出手毆打陳文亮，因戊○○與陳文亮身材比例懸殊，陳文亮遭毆後即不
    支倒地，被告見狀才下車上前拉開正以腳踢陳文亮之戊○○，事後戊○○並與丁○○、乙○○將當日所穿之球鞋丟棄云云。
二、惟查：
（一）被害人陳文亮（以下稱被害人或死者）係因大量顱內出血致死一節，已經臺灣
      臺中地方法院檢察署檢察官督同檢驗員相驗明確，並經法醫師解剖屬實，製有
      相驗筆錄、解剖筆錄、驗斷書、相驗屍體證明書及解剖紀錄各一份在卷可稽。
      依據解剖紀錄所載：死者頭部皮下血腫多處，但不廣大，皮下出血亦多，四面
      八方皆有出血，但皆在小範圍出血，且皆在靠近頭之深處出血，故推斷為拳頭
      傷，又其硬腦膜下大量之出血，覆蓋整個大腦小腦，甚至深達腦幹，表示死者
      遭人毆打時為立姿，且死者頭部外傷左右皆有，絕不可能單一扼頸毆打所形成
      。再依死者頸部外表皮瘀血、出血及氣管內黏膜出血、兩肺有水腫等情，死者
      遭扼痕時間應有十五分鐘以上。死者頭部為拳頭傷，頸部為以手前臂壓迫頸部
      所形成，其遭單一人毆打之可能性少，應為兩人以上，且出手力道猛，才導致
      顱內大出血。其餘身體部位，並無特殊外傷或出血，死者死亡前皆未反擊（見
      相驗卷宗第四三頁至四五頁）。法醫高大成於臺灣高等法院臺中分院（下稱臺
      中高分院）九十二年四月二十八日調查時，鑑定稱：死者頭部外傷多處，引發
      顱內出血，血跡由頭上方往下方腦幹流，只有立姿才有此現象，死者（若）為
      倒下，則出血不會流向腦幹，因死者二側肺葉皆有水腫，一般肺缺氧須三十分
      鐘才會肺水腫，不管人是否已死亡或尚活著，死者心臟上側肋骨處有出血，推
      測有心臟按摩過等語（見臺中高分院九十二年度上訴字第八二號卷第九六頁）
      。足認被害人係站立突然遭人以手前臂自後扼住頸部，再由二人以上以拳頭擊
      打其頭部，致顱內出血死亡，並於倒地後，曾經被心臟按摩急救。
（二）目擊證人蔡俊賢於九十年十一月二十七日檢察官偵查中訊問時證稱：「（本案
      發生時你所見到的情形如何？）我是在現場做生意，即阿拉咖啡店前騎樓，在
      早上八點多時，我背後傳來爭吵聲音，距我約二、三十公尺，我沒有轉身去看
      ，只是眼光掃過去瞄了一下而已，爭吵過程約有二、三十分鐘，約有二、三個
      人的聲音，但我沒有聽清楚爭吵之內容，只聽到了罵三字經，後來也沒聽到什
      麼喊叫聲，在約九點五十分許，我要收攤時看到在死者躺著的地方有一個頭髮
      短短的人在替一個人做人工呼吸，但我沒有去注意即離開了。」等語（見相驗
      卷第二○頁）；於同年十二月六日檢察官偵查中結稱：當時案發現場確定有三
      個人，這三個人包括陳文亮在內，當時情形是先看到爭吵，第二次再看過去是
      二個人打一個人，打了約有十多分鐘，加上爭吵的時間約有二十分鐘左右，打
      完之後一個人先走開，該人就是像戊○○的那個人。另外一個看不清楚長相的
      人蹲在地上，「好像」是在做人工呼吸，頭也有往倒地的人的頭部靠近狀，似
      在測試有無呼吸，待我再次轉頭去看時，現場已無他人，只有死者躺在地上。
      迄至當日上午十點多我收攤時為止，可確認現場僅發生這一次爭執。該名像戊○○之人離開時，伊沒有看到，故不知是否有走進阿拉咖啡店內等語（見相驗
      卷第六九頁）。於本院九十一年度重訴字第六八五號案件（被告戊○○）調查
      時，亦再結證稱：我在案發之前即見過戊○○二、三次，並有與戊○○打招呼
      ，案發當時是二個人打一個人，打人的二個人中，有一個確實很像是戊○○，
      因我是用眼睛餘光去看，故未能確定。當時有爭吵的聲音、也有罵三字經的聲
      音等語（見本院九十一年重訴字第六八五號卷一第一○四、一○五頁）；又於
      九十三年十一月八日本院審理時結稱：印象中是二、三人在爭吵，爭吵之位置
      在其右後方，我沒有轉身過去看，只是眼光瞄了一下，在警局的筆錄我都是照
      我所知的陳述等語（見本院卷），其所為證言與前述鑑定人即法醫師高大成所
      作之鑑定相符。由此可知，被害人於阿拉咖啡店前，與戊○○及被告爭吵，被
      告與戊○○因而共同毆打被害人約十多分鐘，打完之後，戊○○先離開，被告
      則蹲下為被害人作人工呼吸。辯護人雖以證人蔡俊賢結稱案發當時僅用餘光瞄
      ，卻於警詢時可明確將被告及戊○○二人身高、所穿衣物講清楚，是其證言不
      可採，惟因案發地點在證人蔡俊賢所在位置之右後方，被告與戊○○共同毆打
      陳文亮之時間更長達十餘分鐘，且戊○○與被害人二人身材懸殊，其高矮一望
      即可分辨出來，穿著之衣物顏色亦極易判斷，是尚難因此認定證人蔡俊賢之證
      言不可採。
（三）證人乙○○於九十三年十月二十日本院審理時到庭結稱：事隔已久，忘記有無
      與戊○○一起去丟東西等語（見本院卷）；證人丁○○於九十三年十一月八日
      本院審理時結稱：事發後未與乙○○一同將戊○○案發時所穿之球鞋丟棄等語
      （見本院卷）。
（四）戊○○與被告共同傷害被害人致死，業據臺中高分院於九十三年三月十六日判
      處戊○○有期徒刑九年，經戊○○上訴後，由最高法院以九十三年度台上字第
      三四六一號於九十三年七月八日上訴駁回確定在案，有最高法院九十三年度台
      上字第三四六一號判決在卷可稽。
（五）查被告與被害人間，過去並無深仇大恨，被告及戊○○均始終堅詞否認有殺人
      之故意，且被害人係因頭部拳頭傷，導致顱內出血死亡，其餘身體部位，並無
      特殊外傷或出血，已如前述，而殺人之犯意或殺人之不確定故意之犯意，應憑
      積極證據認定，不能以推測或擬制之方法，遽以為裁判之基礎，被告供稱於被
      害人倒地後，尚對之為人工呼吸予以急救，於急救無效才離去，核與鑑定人高
      大成法醫所為被害人曾被心臟按摩過之鑑定相符（見相驗卷宗第四五頁），足
      認被告及戊○○並無殺害被害人之故意。惟頭部乃人體要害，若以拳頭大力擊
      打，可能引起顱內出血死亡，此為一般人之常識，被告與戊○○均為智識健全
      之成年人，自亦具備此一常識，是其對於以拳頭擊打被害人頭部，會造成顱內
      出血之傷害，引起死亡之結果，客觀上應可以預見，被害人之死亡，係被告與
      戊○○ 基於普通傷害行為所造成，其間有相當因果關係。
（六）辯護人以（１）證人蔡俊賢於台中高分院九十二年五月十二日庭訊時結稱有看
      到動手動腳，且被告亦目睹戊○○用腳踢陳文亮，則高大成法醫師之解剖紀錄
      所載「死者遭人毆打時為立姿」，是否屬實？（２）衡諸常情，一般人頸部遭
      扼頸壓迫無法支撐十五分鐘以上，且如此長的時間頸部受壓迫，死者早應已氣
      絕身亡。（３）戊○○與陳文亮身材比例懸殊，法醫師於鑑定時有無將此一因
      素綜合判斷在內？因有以上疑點，認有再鑑定之必要，聲請將高大成法醫師之
      解剖紀錄、驗斷書、相驗屍體證明書及其於九十二年四月二十八日台中高分院
      之證詞，再送台灣高等法院檢察署法醫中心請方中民教授再為驗斷。惟查，被
      告雖供稱戊○○曾以腳踢被害人，惟依被告所述，戊○○係在被害人被毆倒地
      不起時才以腳踢被害人，且被告見狀即將戊○○拉開，而「死者頭部外傷多處
      ，引發顱內出血，血跡由頭上方往下方腦幹流，只有立姿才有此現象，死者（
      若）為倒下，則出血不會流向腦幹，因死者二側肺葉皆有水腫，一般肺缺氧須
      三十分鐘才會肺水腫，不管人是否已死亡或尚活著」等情，已據法醫師高大成
      於九十二年四月二十八日在台中高分院調查時具結鑑定明確（見台中高分院九
      十二年度上訴字第八二號卷第九十六頁），又該解剖紀錄明載：被害人頭部外
      傷左右皆有，絕不可能單一扼頸毆打所造成，蓋如只有一人一手扼住被害人頸
      部，一手出拳毆打被害人，被害人頭部外傷應僅限於一邊，綜上可知，本案事
      實已明瞭，無再送請驗斷之必要，併此敘明。
（七）綜上可知，被告與戊○○於九十年十一月二十七日上午八時許，酒後返回阿拉
      咖啡店，在阿拉咖啡店前，發現已自阿拉咖啡店離職之被害人陳文亮，戊○○
      即質問被害人何以返回阿拉咖啡店，二人因而發生爭吵，被告與戊○○中之一
      人即自後扼住被害人頸部，共同以拳頭擊打被害人頭部，被害人因而顱內出血
      死亡，是被告所為之辯解，顯不足採。本案事證明確，被告犯行堪以認定。
三、被告及戊○○二人在客觀上可以預見以拳頭大力擊打頭部，可以造成死亡之結果
    ，竟共同基於普通傷害之犯意，由其中一人扼住被害人頸部後，共同以拳頭猛打
    被害人頭部，致被害人因顱內出血死亡，自應對死亡之結果，負共同正犯責任。
    核被告所為，係犯刑法第二百七十七條第二項前段之傷害致死罪責。公訴人認被
    告係犯刑法第二百七十一條第一項之殺人罪，起訴法條應予變更。被告與戊○○
    二人間，就傷害致死之犯行，有犯意之聯絡與行為之分擔，為共同正犯。被告前
    因懲治盜匪條例案件，經判處有期徒刑九年確定，於八十八年七月十五日執行完
    畢，有臺灣臺中地方法院檢察署刑案資料查註紀錄表及臺灣高等法院被告全國前
    案紀錄表各一份在卷可憑，其於受有期徒刑之執行完畢後，五年以內再犯有期徒
    刑以上之本罪，為累犯，應依法加重其刑。爰審酌被告僅因細故，竟毆打被害人
    致死之犯罪動機、犯罪之手段、及其犯罪後猶飾詞圖卸刑責，未見悔意，態度不
    佳等一切情狀，量處如主文所示之刑，以示儆懲。
據上論結，應依刑事訴訟法第二百九十九條第一項前段，第三百條，刑法第二十八條
，第二百七十七條第二項前段，第四十七條，判決如主文。
本案經檢察官丙○○到庭執行職務。
中      華      民      國      九十三   年      十一   月     二十二   日
                                 臺灣臺中地方法院刑事第五庭
                                     審判長法  官  梁  堯  銘
                                           法  官  巫  淑  芳
                                           法  官  林  慧  英
右正本證明與原本無異。
如不服本判決，應於送達後十日內向本院提出上訴狀（須附繕本），上訴於臺灣高等
法院臺中分院。
                                          書記官
中      華      民      國      九十三    年    十一    月    二十二    日
附錄論罪科刑法條
刑法第二百七十七條
傷害人之身體或健康者，處三年以下有期徒刑、拘役或一千元以下罰金。
犯前項之罪因而致人於死者，處無期徒刑或七年以上有期徒刑；致重傷者，處三年以
上十年以下有期徒刑。
